【裁判字號】    98,訴,13
【裁判日期】    990112
【裁判案由】    塗銷地上權登記
【裁判全文】
臺灣苗栗地方法院民事判決                98年度訴字第13號
原      告  Ｊ○○
訴訟代理人  黃淑齡律師
            江錫麒律師
複  代理人  丁○○
被      告  壬○○
訴訟代理人  陳淑芬律師
複  代理人  Ｈ○○
被      告  地○○
            未○○
            午○○
            巳○○
            子○○
            辰○○
            酉○○
            Ｉ○○
            Ｂ○○
            Ｄ○○
            Ｃ○○
            Ｆ○○
            戊○○○
            Ｅ○○
            己○○○
            寅○○
            玄○○
            宙○○
            癸○○
            丙○○○
            甲○○○
            庚○○○
            戌○○
            乙○○
            卯○○
            天○○
            申○○
            亥○○
            Ａ○○
            宇○○
兼上列三人
法定代理人  Ｇ○○
被      告  辛○○
            黃○○
            Ｌ○○
            Ｋ○○
上列當事人間請求塗銷地上權登記事件，本院於98年12月29日言
詞辯論終結，判決如下：
    主  文
被告應就其被繼承人丑○○於坐落苗栗縣苑裡鎮○○段一七七二
地號土地，以苗栗縣通霄地政事務所於民國三十九年五月十日苑
裡字第419 號收件之地上權登記，辦理繼承登記後，將該地上權
登記，予以塗銷。
訴訟費用由被告連帶負擔。
    事實及理由
一、被告地○○、未○○、午○○、巳○○、子○○、辰○○、
    酉○○、Ｉ○○、Ｂ○○、Ｄ○○、Ｃ○○、Ｆ○○、戊○○○、Ｅ○○、己○○○、寅○○、玄○○、宙○○、癸○○、丙○○○、甲○○○、庚○○○、戌○○、乙○○、卯
    ○○、天○○、申○○、亥○○、Ａ○○、宇○○、Ｇ○○
    、辛○○、黃○○、Ｌ○○、Ｋ○○經合法通知，均未於言
    詞辯論期日到場，核無民事訴訟法第386 條各款所列情形，
    爰依原告之聲請，由其一造辯論而為判決。
二、原告主張：訴外人丑○○於民國39年間，就原告與他人共有
    坐落苗栗縣苑裡鎮○○段1772地號土地（重測前山柑段山柑
    小段411 地號土地，下稱系爭土地），以苗栗縣通霄地政事
    務所39年5 月10日苑裡字第419 號收件設定登記為地上權人
    ，設定權利範圍為1 部50坪，存續期間「無期限」，其他登
    記事項欄並載明「建築房屋」。系爭土地上原有丑○○所有
    苗栗縣苑裡鎮○○段99建號房屋，惟現已滅失。雖民法第84
    1 條明定地上權不因工作物或竹木之滅失，然土地所有權人
    設定地上權予他人時，約定地上權之存續期間為「無期限」
    、「無限期」或「無定期」，並於備考欄登載「建築房屋」
    ，顯見當事人設定地上權係以在土地上興建房屋為目的，並
    以該房屋之存續期間為地上權之存續期間，是地上權之存續
    期間，自應解為其期限至地上建築物不堪使用時為止。本件
    地上權登記之存續期間為無定期，其他登記事項欄特別載明
    「建築房屋」，嗣因久歷時日，系爭土地上原丑○○所有之
    99建號房屋業已傾圮滅失，系爭地上權設定之目的業已消滅
    ，原告自得終止並塗銷系爭地上權。爰本於所有權之作用，
    提起本訴，並以起訴狀繕本之送達，作為終止地上權設定之
    意思表示。另因丑○○業已死亡，其法定繼承人即被告應先
    依民法第759 條辦理繼承登記後，再將該地上權辦理塗銷登
    記等語。並聲明：如主文第1 項所示。
三、被告壬○○則以：依電子建築改良物第二類謄本、手抄式土
    地登記簿謄本或舊簿土地登記謄本之登載，系爭土地之其他
    登記事項欄均為空白，並無記載「建築房屋」字樣，且地上
    權存續期間係「無期限」，並非無定期，是原告之主張與事
    實不符。再地上權設定登記存續期間係「無期限」者，依學
    者謝在全之見解，應解為係永久存續，此與設定「未定存續
    期間」者不同。本件地上權係無期限，因繼承人眾多，重建
    房屋必須協調所有繼承人，一時不易蓋起高樓；然被告從未
    曾放棄地上權行使，兩造前就地上權位置之爭議，經苗栗縣
    通霄地政事務所97年10月16日現場複丈，原告對複丈結果有
    異議，嗣召開協調會達成協議，依97年10月16日43000 號之
    他項權利位置成果圖所測繪位置為準，足證當初地上權設定
    「無期限」之意係指永久無期。再地上權設定係契約法律行
    為之一種，係契約法律行為之相對性，民法第263 條規定或
    當事人終止契約之約定者，必須係地上權契約之當事人。本
    件原告與其他共有人係於77年4 月8 日分割繼承其父鄭富雄
    遺產，成為系爭土地共有人，而鄭富雄係於76年2 月26 日
    ，受贈自訴外人鄭劉不治，鄭劉不治則於57年4 月7 日向訴
    外人王滋倍買賣取得系爭土地應有部份，至王滋倍繼承王林
    柑應有部分係在29年10月28日，登記繼承日期為57年7 月22
    日；惟丑○○設定地上權日期係39年4 月20日，登記日期係
    39年5 月10日，足證王滋倍非丑○○設定地上權契約之相對
    人，原告無繼受之問題，是原告主張得終止並以起訴狀繕本
    之送達為終止地上權設定之意思表示，於法無據，並無理由
    等語，資為抗辯。並聲明：原告之訴駁回。被告戌○○則未
    於言詞辯論期日到場，惟據其前提出書狀略以：本件地上權
    之設定，存續期間為無限期，雖原有建物已滅失，然地上權
    並不因此而消滅等語，資為抗辯。
四、其餘被告地○○、未○○、午○○、巳○○、子○○、辰○○、酉○○、Ｉ○○、Ｂ○○、Ｄ○○、Ｃ○○、Ｆ○○、
    戊○○○、Ｅ○○、己○○○、寅○○、玄○○、宙○○、
    癸○○、丙○○○、甲○○○、庚○○○、乙○○、卯○○
    、天○○、申○○、亥○○、Ａ○○、宇○○、Ｇ○○、辛○○、黃○○、Ｌ○○、Ｋ○○等人經合法通知，均未曾於
    言詞辯論期日到場，亦未提出書狀作何聲明或陳述。
五、按稱地上權者，謂以在他人土地上有建築物，或其他工作物
    ，或竹木為目的而使用其土地之權，民法第834 條第1 項定
    有明文。民法關於地上權之存續期間，並無明文規定，當事
    人於設定地上權時，如有存續期間之約定，固應從其約定，
    惟當事人間未有存續期間之約定時，依民法第834 條第1 項
    規定，在當地有習慣之情形，則依其習慣。詳言之，有永久
    存續之習慣者，為永久存續之地上權；有以工作物滅失或竹
    木採伐完畢時地上權消滅之習慣者，則以工作物或竹木之存
    在期間為其存續期間。又地上權未定存續期限者，足以表示
    當事人不願受期限拘束之意，本諸未定存續期限之法律關係
    ，當事人得隨時終止之原則，原則上土地所有權人與地上權
    人得隨時終止，但有支付地租之地上權，地上權人之終止，
    應受民法第835 條規定之限制。至於土地所有權人之終止權
    ，則應受地上權行使目的之限制，在以有建築物為目的地上
    權，基於對地上權人之保護，不宜較基地承租人為薄弱之理
    由，亦應解為至建築物不堪使用時為止，土地所有權人始得
    終止，蓋以有建築物為目的而設定地上權，非有相當期限不
    能達其目的，此時當事人雖未明定地上權之期限，但依其設
    定地上權之目的，探求當事人真意，且為避免土地所有權人
    永久無法就土地因地上權之存在致無法作經濟利用，權衡土
    地所有權人及地上權人雙方利益，因認作上述解釋，不僅符
    合設定時之情事，亦達保障雙方權益及促進土地經濟利用之
    目的。
六、經查：
  (一)被告之被繼承人丑○○於民國39年間，就系爭土地以苗栗縣
    通霄地政事務所39年5 月10日苑裡字第419 號收件設定登記
    為地上權人，設定權利範圍為1 部50坪，存續期間為「無期
    限」，利息或地租為「無租」、備註或備考欄記載「建築房
    屋」等情，有手抄式舊簿土地登記簿謄本在卷可稽（見卷(一)
    第15、129 頁）。新式電子土地登記謄本上就存續期間雖記
    載為「無限期」，且已無「建築房屋」之註記（見卷(一)第10
    頁），然系爭地上權既係設定於39年5 月10日（原因發生日
    期39年4 月20日），自應以設定當時土地登記謄本之記載為
    準，即應以手抄式舊簿土地土地登記簿謄本為準（見卷(一)第
    129 頁），且該舊簿經轉載後之土地登記簿謄本依舊維持「
    無期限」及「建築房屋」等記載（見卷(一)第15頁），故新式
    電子土地登記謄本與舊式謄本記載不符之處，應係誤載及疏
    漏。被告壬○○辯稱系爭地上權並無「建築房屋」之註記云
    云，不足取信。
  (二)系爭地上權就存續期間係記載為「無期限」，而非記載為「
    永久存續」，既係記載為「無期限」，參以系爭地上權之利
    息或地租係約定「無租」，探求當事人於立約時之真意，應
    係於設定登記之時，就該地上權為「無期限之約定」，即「
    未定存續期間」之意，而非明確表示欲設定永久存續之地上
    權。否則，土地所有權人將土地之永久支配權歸於地上權人
    ，又無地租之收取，無異架空土地所有權人之權利，其又無
    法以對地上權人之永久地租收取權以取代或強化其就土地之
    經濟利用，對其殊為不利，當事人應不致為如此之約定。故
    系爭地上權之存續期間應解為當事人並未約定存續期間，方
    屬合理。本件又查無系爭地上權在當地有永久存續之習慣，
    被告壬○○辯稱「無期限」係指當事人已設定永久存續之地
    上權云云，然未提出其他資料供本院參酌，是其所辯，尚非
    可採。
  (三)原告主張地上權人丑○○業已死亡，被告均為丑○○之繼承
    人，迄未就系爭地上權辦理繼承登記，而系爭土地上被繼承
    人丑○○原有苗栗縣苑裡鎮○○段99建號房屋，現已滅失不
    存在，目前已無地上權人之建物存在等情，業據提出新舊戶
    籍謄本、地籍圖、繼承系統表、現場略圖、現場照片等件為
    證，並為被告壬○○、戌○○所不爭執，其餘被告則經合法
    通知，均未到場爭執，復均未提出書狀供本院審酌，自堪信
    原告之前開主張為真實。依手抄式舊簿土地登記簿謄本所載
    ，系爭地上權之備註欄或備考欄均有記載「建築房屋」之字
    樣，如前所述，足見系爭地上權之設定係以地上權人在土地
    上建築房屋為目的。系爭地上權人丑○○所有之99建號房屋
    既已滅失，目前已無地上權人之建物存在，系爭地上權人已
    無使用系爭土地之事實，堪認系爭地上權之設定目的業已完
    成且不復存在，土地所有權人行使終止權所受限制（即應至
    建物不堪使用時始得終止）應歸於消滅。被告壬○○、戌○○雖辯稱系爭地上權因繼承人眾多，重建房屋必須協調所有
    繼承人，一時不易蓋起高樓，然被告從未曾放棄地上權行使
    ，且系爭地上權既係永久存續，雖原有建物已滅失，然地上
    權並不因此而消滅云云。惟查，系爭地上權設定迄今已近60
    年，且地上權人丑○○原有之99建號房屋業已滅失，而原告
    及到庭被告均稱其等不知該建物係於何時滅失，足見該建物
    滅失時間久遠，已不復記憶。系爭土地上既無地上權人之建
    物，被告自丑○○死亡（39年8 月19日，見卷(一)第36頁））
    至今，仍未辦理繼承登記，至今亦無未系爭土地上建築房屋
    ，足見其等並無行使地上權之意思。況本件原告訴請被告等
    人塗銷地上權，亦僅被告壬○○、戌○○曾到庭或具狀表示
    意見，其餘被告均置之不理，益徵被告壬○○、戌○○上開
    辯詞難以遽信。再觀之被告壬○○提出之苗栗縣通霄地政事
    務所函文及其附件（卷(一)第137-141 頁），係因苗栗縣政府
    為辦理「縣道121 線17k ＋980-20K ＋200 段道路拓寬工程
    」用地分割登記一案而測量系爭地上權位置，並非因被告為
    行使系爭地上權而與原告確認地上權之範圍，是該函文並不
    足以認定被告有行使地上權之意思。系爭地上權未定有存續
    期間，其成立之目的既在於建築房屋，地上權人之建築物即
    上開建號99號房屋業已滅失，地上權人或其繼承人即被告等
    復無其他利用土地之情形，則系爭地上權行使之目的已不存
    在，揆諸前揭說明，原告自得終止系爭地上權。
  (四)原地上權人丑○○業已死亡，被告為其法定繼承人，業如前
    述，則原告以民事起訴狀、民事補正狀繕本之送達，對被告
    為終止上開地上權之意思表示，且被告均分別收受送達無誤
    ，有送達證書附卷可按，堪認系爭地上權業經原告合法終止
    而歸於消滅。又地上權之塗銷，性質上乃不動產物權之處分
    行為，於繼承人因繼承取得地上權之情形，依民法第759 條
    規定，非經辦理繼承登記，無從為地上權之塗銷登記。系爭
    地上權既已消滅，被告為地上權人丑○○之繼承人，尚未辦
    理繼承登記，原告為系爭土地之共有人之一，本於繼承之法
    律關係及所有權作用，請求被告辦理系爭地上權之繼承登記
    後，將該地上權登記塗銷，為有理由。
七、本件事證已臻明確，兩造其餘之攻擊防禦方法及舉證，經核
    均與判決結果無影響，爰無庸逐一論述，附此敘明。
八、據上論結，原告之訴為有理由，依民事訴訟法第385 條第1
    項前段、第78條、第85條第2 項，判決如主文。
中    華    民    國    99    年    1     月    12    日
                        民事庭法  官  楊中琪
以上正本係照原本作成。
如對本判決上訴，須於判決送達後20日內向本院提出上訴狀。
                              書記官  李曉君
中    華    民    國    99    年    1     月    12    日

司法院資訊處製作；財團法人民間司法改革基金會備份。
